臺灣臺中地方法院民事判決
109年度重訴字第524號
原      告  黃宗誼  
            黃幸儀  
共      同
訴訟代理人  黃敦彥律師
被      告  林湘玹  
訴訟代理人  周廷威律師
複  代理人  林采緹律師
            郭守鉦律師
            劉羽芯律師
上列當事人間請求確認本票債權不存在等事件，本院於民國111
年3月18日言詞辯論終結，判決如下：
    主      文
一、確認被告所持有如附表所示之本票，對原告之票據權利不存
    在。
二、被告應將如附表所示之本票返還予原告。
三、被告不得持本院108年度司票字第7166號本票裁定為執行名
    義對原告為強制執行。
四、訴訟費用由被告負擔。
    事實及理由
一、原告主張：
（一）原告黃宗誼因經商需求而陸續向被告借款，金額共新臺幣
      （下同）679萬元（下稱系爭借款）。惟黃宗誼於民國106
      年1月18日因案入監服刑，並請原告黃幸儀轉知被告。黃
      宗誼於入監服刑時，已清償326萬4,898元（匯款給付280
      萬4,765元及現金給付46萬0,133元），黃幸儀並於黃宗誼
      在監期間代為清償62萬8,208元。黃宗誼於107年11月13日
      假釋出監後，仍持續清償系爭借款，但因被告不滿黃宗誼
      之清償速度過慢，遂夥同訴外人彭煒龍及其他數名不明人
      士（下稱系爭不明人士），要求黃宗誼須於108年3月28日
      至訴外人黃嘉宏開設之立群通訊行協商債務。黃宗誼於同
      日下午4時許到現場後，因無法與被告達成還款協議，即
      遭系爭不明人士限制自由，並強行將黃宗誼載至名稱不詳
      之汽車旅館（下稱系爭汽車旅館），被告亦隨同前往該汽
      車旅館。黃宗誼在系爭汽車旅館內遭被告、彭煒龍及系爭
      不明人士毆打施暴後，系爭不明人士脅迫黃宗誼簽發如附
      表所示之本票（下稱系爭本票），並強迫黃宗誼在系爭本
      票另一發票人欄位簽署「黃幸儀」之姓名並按捺指印。系
      爭不明人士於取得系爭本票後，旋即交付被告收執。嗣黃
      宗誼仍持續還款至108年10月4日，總計已清償593萬3,106
      元，然被告竟於同年月28日持系爭本票向本院聲請本票裁
      定，本院於同年11月14日以108年度司票字第7166號裁定
      （下稱系爭本票裁定）准予強制執行，原告不服提起抗告
      ，亦經本院108年度抗字第267號裁定駁回。黃宗誼遂於10
      9年3月26日以台中民權路郵局營收股第472號存證信函（
      下稱系爭存證信函）向被告為撤銷簽發系爭本票之意思表
      示，被告並於同日收受，是黃宗誼受脅迫所為簽發系爭本
      票之意思表示，視為自始無效，系爭本票債權自始不存在
      。又黃幸儀既未在系爭本票發票人之欄位簽名及按捺指印
      ，亦無授權黃宗誼代為簽發系爭本票，自無須負票據責任
      。
（二）況被告明知黃宗誼係遭系爭不明人士脅迫始簽發系爭本票
      ，再由該等不明人士交付予被告，則黃宗誼並未交付系爭
      本票予被告，系爭本票之發票行為尚未完成，黃宗誼自不
      負票據責任。縱認黃宗誼已完成系爭本票之交付行為，然
      黃宗誼係將系爭本票交付系爭不明人士，而該等不明人士
      僅係代被告及彭煒龍以暴力方式向黃宗誼索討債務，與黃
      宗誼間無債權債務關係，黃宗誼得以原因關係不存在對抗
      被告。又黃宗誼遭脅迫簽發系爭本票之過程，被告全程在
      場，則被告明知黃宗誼與系爭不明人士間之原因關係不存
      在，仍受讓系爭本票，核屬惡意且無相當對價取得系爭本
      票，不得享有票據權利
（三）從而，系爭本票債權並不存在，且被告無占有系爭本票之
      法律上之原因，被告應將系爭本票返還予原告。爰依民法
      第92條第1項、第179條，票據法第13條、第14條第1項規
      定，提起本件訴訟，請求本院擇一為有利於原告之判決等
      語。並聲明：如主文第1項至第3項所示。
二、被告則以：
（一）被告與黃宗誼相識甚久，黃宗誼向被告表示其因債信問題
      ，須借用訴外人即黃宗誼妹妹黃玉豔及被告女兒丘蕎瑀之
      帳戶，被告基於信任關係而將丘蕎瑀之提款卡交付予黃宗
      誼並供黃宗誼使用。又黃宗誼佯以投資不動產2胎借款為
      由，邀約被告投資，被告基於信任關係，故自105年3月28
      日起至同年9月29日止，分別匯款289萬1,000元至黃玉艷
      所申設之國泰世華商業銀行北台中分行帳號000000000000
      00號帳戶、150萬元至丘蕎瑀所申設之中國信託商業銀行
      台中分行帳號000000000000號帳戶、200萬元至丘蕎瑀所
      申設之合作金庫商業銀行精武分行帳號00000000000000號
      帳戶，且被告另交付現金10萬元予黃宗誼，故被告共交付
      原告投資款項649萬1,000元。另黃宗誼請求被告幫忙代墊
      手機費用，黃宗誼承諾於次月返還，並允諾每筆交易給付
      被告600元作為報酬，被告因信任黃宗誼，多次以自己及
      丘蕎瑀之信用卡，代付手機費用共94萬9,156元，惟黃宗
      誼於106年1月18日入監服刑後，即未返還被告代墊之費用
      ，亦未給付承諾之報酬，被告始知遭黃宗誼詐騙。雖黃幸
      儀曾代黃宗誼清償部分之手機代墊費用共62萬8,208元，
      但黃宗誼積欠之手機代墊費用尚餘32萬948元未清償。被
      告嗣於108年3月28日得知黃宗誼、彭煒龍及系爭不明人士
      約在立群通訊行協商債務，被告即前往該通訊行向黃宗誼
      催討上開遭詐騙之款項，黃宗誼被載至系爭汽車旅館時，
      被告亦追尋至該汽車旅館，然未見聞黃宗誼遭他人傷害或
      脅迫而簽發系爭本票，黃宗誼當場交付系爭本票予被告後
      ，被告即離開現場，被告並未對黃宗誼施以強暴脅迫之行
      為，亦無偕同並指示他人對黃宗誼為脅迫行為，黃宗誼此
      部分之主張為無理由。
（二）被告於知悉遭黃宗誼詐騙後，即要求黃幸儀代黃宗誼返還
      上開債務，黃幸儀並允諾代黃宗誼返還其積欠被告之債務
      。且被告於收受系爭本票後，亦由丘蕎瑀於108年4月3日
      以通訊軟體LINE傳送系爭本票翻拍照片予黃幸儀，催告原
      告清償債務，黃幸儀當時並未爭執系爭本票之簽名為黃宗
      誼所偽造。況黃幸儀自108年3月31日起至同年10月4日止
      ，仍持續以其所申設中國信託商業銀行帳號000000000000
      0000號帳戶匯款予被告以清償債務。故縱使系爭本票上所
      載之「黃幸儀」簽名為黃宗誼所簽，然黃幸儀上開行為外
      觀，已足使被告相信其有授權黃宗誼代為簽名，且知悉黃
      宗誼表示為其代理人而不為反對之表示，黃幸儀應依民法
      第169條規定負表見代理人責任，而應負擔系爭本票之票
      據責任等語，資為抗辯。並聲明：原告之訴駁回。
三、本院使兩造整理並協議簡化爭點如下（見本院卷第324至325
    頁）：
（一）兩造不爭執之事項：
　　1.黃宗誼、被告、彭煒龍及系爭不明人士於108年3月28日在
      立群通訊行協商債務。黃宗誼於同日下午4時許到場後，
      即被載至系爭汽車旅館內，被告之後亦跟著去該汽車旅館
      。
　　2.被告於108年10月28日持系爭本票向本院聲請本票裁定，
      本院以系爭本票裁定准予強制執行，嗣原告不服提起抗告
      ，經本院以108年度抗字第267號裁定駁回。
　　3.黃宗誼於109年3月26日以系爭存證信函向被告為撤銷遭脅
      迫而簽發系爭本票之意思表示，該函並已於同日送達被告
      。
（二）兩造爭執之事項：
　　1.黃宗誼是否係受脅迫而為簽發系爭本票之意思表示？黃宗
      誼主張已撤銷上開意思表示，有無理由？
　　2.黃幸儀是否為系爭本票之共同發票人？
四、得心證之理由：
（一）按確認法律關係存否之訴，非原告有即受確認判決之法律
      上利益者，不得提起之，民事訴訟法第247條第1項前段定
      有明文。所謂即受確認判決之法律上利益，係指因法律關
      係之存否不明確，致原告在私法上之地位有受侵害之危險
      ，而此危險得以對於被告之確認判決除去之者而言（最高
      法院52年度台上字第1922號判決意旨參照）。查原告主張
      被告持有系爭本票對原告之票據債權不存在，惟被告否認
      之，且已持系爭本票向本院聲請本票裁定，並經本院以系
      爭本票裁定准予強制執行，是系爭本票債權存否即有不明
      ，並因此致原告私法上之地位有受侵害之危險，而此危險
      得以本件確認判決除去，堪認原告有受確認判決之法律上
      利益存在，先予敘明。
（二）黃宗誼係受脅迫而為簽發系爭本票之意思表示，黃宗誼主
      張撤銷上開意思表示為有理由：
　　1.按因被詐欺或被脅迫而為意思表示者，表意人得撤銷其意
      思表示，民法第92條第1項前段定有明文。又刑事訴訟判
      決所認定之事實，固非當然有拘束民事訴訟判決之效力，
      但民事法院調查刑事訴訟原有之證據，而斟酌其結果以判
      斷事實之真偽，並於判決內記明其得心證之理由，即非法
      所不許（最高法院106年度台再字第15號判決意旨參照）
      。
　　2.經查：
　　(1)證人黃嘉宏於本院110年度訴字第1207號偽造有價證券等
       刑事案件（下稱刑事案件）警詢及審理時證稱：黃宗誼
       、被告及彭煒龍於108年3月28日相約在伊開設之立群通
       訊行協商債務，被告與訴外人張傑翔駕車先到立群通訊
       行，當時張傑翔先下車，被告則還在車上。彭煒龍與其
       父親彭永興隨後也到立群通訊行，但黃宗誼還沒有來，
       伊就打給黃宗誼請其過來，伊也跟黃宗誼表示對方有來2
       部車。黃宗誼來到立群通訊行後，被告見狀就與他的友
       人約3至4人一起下車到立群通訊行內協商債務。當時伊
       在另外一邊煎紅豆餅不到5分鐘，就看到黃宗誼被帶到車
       上，被告一行人離開後，伊才坐著張傑翔的汽車前往系
       爭汽車旅館。伊抵達系爭汽車旅館後，看到黃宗誼坐在
       沙發上有點狼狽，但伊沒有看到是何人毆打黃宗誼。後
       來伊去上廁所，有聽到對方要求黃宗誼簽發系爭本票，
       簽完系爭本票後，對方就離開了。在場除了伊、黃宗誼
       、被告、張傑翔、彭煒龍、彭永興外，其餘都是被告的
       朋友，伊均不認識等語（見臺灣臺中地方檢察署109年度
       偵字第20598號卷【下稱偵卷】第166至167頁、刑事案件
       卷第342至343頁），足見張傑翔及系爭不明人士應係與
       被告一同抵達現場，但僅張傑翔先下車進入通訊行查看
       情形，彭煒龍及彭永興則較晚才自行抵達現場，系爭不
       明人士並非隨同彭煒龍及彭永興到場，且是被告看到黃
       宗誼到場時，才與系爭不明人士一起下車進入立群通訊
       行，堪認系爭不明人士確係因被告要協商其與黃宗誼之
       債務才會到立群通訊行，並於被告及黃宗誼無法達成協
       議時，將黃宗誼載至系爭汽車旅館簽發系爭本票。
　　(2)證人彭永興於刑事案件警詢時證稱：彭煒龍邀伊至立群
       通訊行協商債務，後來有1個人（下稱甲男）進到立群通
       訊行裡，過沒多久就有1群伊不認識之人也進到立群通訊
       行裡，他們在協商債務，但因伊有重聽，聽不清楚他們
       在討論之細節，後來那1群伊不認識之人就將甲男載至系
       爭汽車旅館。因甲男拿辣椒水噴灑那群人，其中1人就拿
       皮帶抽打甲男，並在系爭汽車旅館的床上毆打甲男，甲
       男被打之後就說要簽發系爭本票，伊不認識被告，但後
       來系爭本票有交付給1位女性，伊與彭煒龍於甲男簽完系
       爭本票後就離開系爭汽車旅館等語（見偵卷第176至178
       頁），核與黃嘉宏證述之情節大致相符，並有黃宗誼受
       傷照片在卷可查（見本院卷第27頁），足見彭永興證稱
       之甲男應係指黃宗誼，最後收受系爭本票之女性則係被
       告，益徵系爭不明人士確係受被告指示始至立群通訊行
       替被告處理其與黃宗誼之債務問題。又系爭不明人士在
       系爭汽車旅館持續毆打黃宗誼直至黃宗誼同意簽發系爭
       本票始停止，足證黃宗誼確係遭系爭不明人士脅迫始為
       簽發系爭本票之意思表示。
　　(3)況黃宗誼與系爭不明人士並不相識，雙方未有何債權債
       務關係，僅黃宗誼與彭煒龍及被告間有債務糾紛，衡諸
       常情，系爭不明人士應不會甘冒刑事訴追之風險，平白
       無故脅迫黃宗誼簽發系爭本票，再將系爭本票自行交付
       予被告，此明顯悖離常情，是被告抗辯其於黃宗誼簽發
       系爭本票時不在場，並未對黃宗誼施以強暴脅迫，亦無
       偕同並指示他人對黃宗誼為脅迫行為等節，實難憑採。
       刑事案件亦認定系爭本票為被告、彭煒龍及系爭不明人
       士共同脅迫黃宗誼所簽發，有該刑事判決在卷可憑（見
       本院卷第345至364頁），並經本院調卷查核無訛。
　　(4)從而，黃宗誼係受脅迫而為簽發系爭本票之意思表示，
       並已於109年3月26日以系爭存證信函向被告為撤銷簽發
       系爭本票之意思表示，該函並於同日送達被告，是黃宗
       誼主張其已撤銷上開受脅迫而為之意思表示，即有理由
       。
（三）黃幸儀非系爭本票之共同發票人：
　　1.按票據行為之有效性，與票據原因關係之抗辯，係屬二事
      ，前者，係票據債權人行使票據權利之前提，票據法就此
      舉證責任並無明文，應依民事訴訟法第277條本文規定，
      由執票人就票據作成之真實及有效，負舉證責任（最高法
      院109年度台上字第3097號判決意旨參照）。
　　2.經查：
　　(1)依黃嘉宏及彭永興之上開證述，可知黃宗誼於108年3月2
       8日下午4時許係單獨前往立群通訊行，而除黃宗誼外，
       現場尚有被告、黃嘉宏、張傑翔、彭煒龍、彭永興及系
       爭不明人士，黃幸儀則未在現場。且雙方無法達成協議
       後，亦僅黃宗誼被載至系爭汽車旅館毆打，未有人證稱
       黃幸儀當時亦在系爭汽車旅館。參以被告自認系爭本票
       係由黃宗誼在系爭汽車旅館當場交付予被告（見本院卷
       第323頁），則黃幸儀顯未有何機會得在系爭本票上簽名
       ，足證系爭本票上發票人欄「黃幸儀」之簽名，確實非
       黃幸儀本人所簽。刑事判決亦認定係被告、彭煒龍及系
       爭不明人士臨時起意迫使黃宗誼在系爭本票發票人欄簽
       「黃幸儀」之姓名及在該簽名上按捺黃宗誼指紋偽為黃
       幸儀之指紋，有該刑事判決在卷可憑（見本院卷第345至
       364頁），並經本院調卷查核無訛。
　　(2)至被告雖抗辯黃幸儀曾允諾替黃宗誼返還其積欠被告之
       債務，且丘蕎瑀於108年4月3日以LINE傳送系爭本票翻拍
       照片予黃幸儀時，黃幸儀並未表示反對，黃幸儀更持續
       替黃宗誼清償債務等語。惟黃幸儀是否同意代黃宗誼清
       償部分債務，與其有無授權黃宗誼簽發系爭本票，顯屬
       二事，自無從以黃幸儀曾代黃宗誼清償部分債務，遽認
       其亦有授權黃宗誼簽發系爭本票之意思。且黃宗誼係受
       被告脅迫始簽發系爭本票，其原先既未有簽發票據之意
       思，更難認黃幸儀事前有授權黃宗誼得簽發系爭本票之
       意思。況被告明知黃宗誼當時係遭其與彭煒龍及系爭不
       明人士脅迫始簽發系爭本票，並無代理黃幸儀之權限，
       尚難僅因黃幸儀事後單純之沉默，即遽認黃幸儀有授權
       黃宗誼簽發系爭本票之意思，或黃幸儀應負表見代理人
       之責任，是被告上開所辯，均屬無據。準此，系爭本票
       上「黃幸儀」之簽名，確實非黃幸儀本人所簽，且黃幸
       儀未授權黃宗誼簽發系爭本票，黃宗誼亦非黃幸儀之表
       見代理人，則黃幸儀即非系爭本票之共同發票人。
（四）從而，黃宗誼係受脅迫而為簽發系爭本票之意思表示，並
      已於109年3月26日撤銷上開受脅迫而為之意思表示；黃幸
      儀則自始未在系爭本票上簽名，亦未授權黃宗誼簽發系爭
      本票，是被告所持系爭本票，對原告之票據權利均不存在
      。
（五）末按無法律上之原因而受利益，致他人受損害者，應返還
      其利益。雖有法律上之原因，而其後已不存在者，亦同，
      民法第179條定有明文。查系爭本票為無效票據，系爭本
      票債權並不存在，業經本院認定如前，被告即無占有系爭
      本票之法律上原因，是原告依民法第179條規定請求被告
      返還系爭本票予原告，應屬有據。又系爭本票債權既不存
      在，則原告請求被告不得執系爭本票裁定為執行名義，對
      原告之財產為強制執行，亦屬有據。
五、綜上所述，原告請求確認系爭本票債權不存在，並依民法第
    179條規定，請求被告返還系爭本票予原告，且被告不得執
    系爭本票裁定為執行名義，對原告為強制執行，均有理由，
    應予准許。又本院已為原告全部有理由之認定，原告另以選
    擇合併之關係，依票據法第13條、第14條第1項規定為同一
    聲明之請求，即毋庸再為審酌，附此敘明。
六、本件事證已臻明確，兩造其餘攻擊防禦方法及所提證據，經
    本院審酌後，核與判決結果不生影響，爰不逐一論述，併此
    敘明。
七、訴訟費用負擔之依據：民事訴訟法第78條。
中　　華　　民　　國　　111 　年　　4 　　月　　8 　　日
                  民事第四庭  審判長法  官  黃渙文
                                    法  官  林金灶
                                    法  官  董庭誌
正本係照原本作成。
如對本判決上訴，須於判決送達後20日內向本院提出上訴狀（須
附繕本）。如委任律師提起上訴者，應一併繳納上訴審裁判費。
中　　華　　民　　國　　111 　年　　4 　　月　　8 　　日
                                    書記官　江慧貞
附表：
發票人 發票日 票面金額 （新臺幣） 到期日 票據號碼 黃宗誼 黃幸儀 108年3月28日 679萬元 未記載 無